臺灣宜蘭地方法院民事判決　　　　　　　 99年度訴字第294號
原　　　告　陳啟菁
訴訟代理人　廖清波
被　　　告　陳清池
　　　　　　黃清萬
兼前列二人
共　　　同
訴訟代理人　陳隆助
被　　　告　林明賢陳清漢之繼.
　　　　　　陳明鎮陳清漢之繼.
　　　　　　陳春榮陳清漢之繼.
　　　　　　陳國清陳清漢之繼.
　　　　　　陳萩陵陳清漢之繼.
　　　　　　邱瑞乾邱子勤之繼.
　　　　　　邱瑞鏗邱子勤之繼.
　　　　　　邱瑞辰邱子勤之繼.
　　　　　　顏邱阿邁邱子勤之.
前列　四人
共　　　同
訴訟代理人　簡美雲
被　　　告　邱麗惠邱子勤之繼.
　　　　　　楊秋蘭楊陳阿滿之.
　　　　　　楊檜楊陳阿滿之繼.
　　　　　　陳建邦(陳清田之繼.
　　　　　　陳智慧(陳清田之繼.
　　　　　　陳文慧(陳清田之繼.
兼前列三人
共　　　同
訴訟代理人　簡阿雲陳清田之繼.
被　　　告　邱宏仁(邱瑞桐之繼.
兼　上一人
訴訟代理人　邱于妃(邱瑞桐之繼.
被　　　告　邱宏琳(邱瑞桐之繼.
　　　　　　張坤祥
　　　　　　張坤城
　　　　　　張秀碧
　　　　　　張坤竹
　　　　　　張坤波
　　　　　　莫張秀蘭
前列　六人
共　　　同
訴訟代理人　余鑑昌律師
被　　　告　簡光達(張阿魚之繼.
　　　　　　財政部國有財產局台灣北區辦事處宜蘭分處（黃阿
　　　　　　嬰之遺產管理人）
法定代理人　沈志欽
訴訟代理人　張偉良
當事人間塗銷地上權登記事件，本院於100年7月26日言詞辯論終
結，判決如下：
    主  文
被告陳清池、黃清萬、陳隆助、林明賢、陳明鎮、陳春榮、陳國
清、陳萩陵、邱瑞乾、邱瑞鏗、邱瑞辰、顏邱阿邁、邱麗惠、楊
秋蘭、楊檜、陳建邦、陳智慧、陳文慧、簡阿雲、邱宏仁、邱宏
琳、邱于妃應將坐落宜蘭縣三星鄉○○段七二０地號土地上以收
件年期為民國三十八年字號阿里史字第００一三九二號、登記日
期民國三十九年二月一日、權利人為陳阿嬰、權利範圍全部、存
續期間參個年、設定權利範圍為土地一部三百五十四坪之地上權
設定登記予以塗銷。
被告張坤祥、張坤城、張秀碧、張坤竹、張坤波、莫張秀蘭、簡
光達應將坐落主文第一項所示土地上以收件年期為民國三十八年
字號阿里史字第００一三九二號、登記日期民國三十九年二月一
日、權利人為張添壽、權利範圍全部、存續期間參個年、設定權
利範圍為土地一部三百五十四坪之地上權設定登記予以塗銷。
被告財政部國有財產局台灣北區辦事處宜蘭分處應將坐落主文第
一項所示土地上以收件年期為民國三十八年字號阿里史字第００
一三九二號、登記日期民國三十九年二月一日、權利人為黃阿嬰
、權利範圍全部、存續期間三個年、設定權利範圍為土地一部三
百五十四坪之地上權設定登記予以塗銷。
訴訟費用由被告負擔。
    事實及理由
一、程序方面：
（一）按訴狀送達後，原告不得將原訴變更或追加他訴。又不變
      更訴訟標的，而補充或更正事實上或法律上之陳述者，非
      為訴之變更或追加。民事訴訟法第255條、第256條定有明
      文。本件原告原起訴聲明（一）請確認被告於宜蘭縣三星
      鄉○○段720地號地上權，自42年2月1 日起消滅。（二）
      被告應塗銷宜蘭縣三星鄉○○段720 地號土地地上權登記
      ，予全體共有人。嗣原告於100年5月12日於言詞辯論更正
      聲明為如主文所示。經核前揭聲明之更正並未變更訴訟標
      的，而僅係屬補充或更正事實上或法律上之陳述，揆諸前
      揭規定，自無不合，應予准許。
（二）本件被告陳清池、黃清萬、陳隆助、林明賢、陳明鎮、陳
      春榮、陳國清、陳萩陵、邱瑞乾、邱瑞鏗、邱瑞辰、顏邱
      阿邁、邱麗惠、楊秋蘭、楊檜、陳建邦、陳智慧、陳文慧
      、邱宏仁、邱宏琳、簡光達、簡阿雲、邱于妃及財政部國
      有財產局台灣北區辦事處宜蘭分處經合法通知未於最後言
      詞辯論期日到場，核無民事訴訟法第386 條各款所列情形
      ，爰依原告之聲請，由其一造辯論而為判決。
二、原告起訴主張：
（一）坐落於宜蘭縣三星鄉○○段720地號土地（ 重劃前為宜蘭
      縣三星鄉○里○段石頭圍小段116 地號，下稱系爭土地）
      原係為黃陳坤菊等3 人共有，並均已死亡，後分別因繼承
      及贈與等原因已由原告及其餘共有人共有系爭土地。而當
      初系爭土地原所有權人與被繼承人陳阿嬰（繼承人即為被
      告陳清池、黃清萬、陳隆助、林明賢、陳明鎮、陳春榮、
      陳國清、陳萩陵、邱瑞乾、邱瑞鏗、邱瑞辰、顏邱阿邁、
      邱麗惠、楊秋蘭、楊檜、陳建邦、陳智慧、陳文慧、邱宏
      仁、邱宏琳、簡阿雲、邱于妃等人）、被繼承人張添壽（
      繼承人即被告張坤祥、張坤城、張秀碧、張坤竹、張坤波
      、莫張秀蘭、簡光達）、及黃阿嬰（遺產管理人即為被告
      財政部國有財產局台灣北區辦事處宜蘭分處 ）3人簽訂系
      爭土地之地上權設定契約書，並於39年2月1日設定存續期
      間為3個年、設定權利範圍為土地一部354坪之地上權予陳
      阿嬰、張添壽及黃阿嬰等3人（以下簡稱系爭地上權 ），
      以便渠等作為耕作之用。
（二）而在當初雙方所議定之地上權設定契約書有記載租用系爭
      土地自38年11月2日至41年11月1日止共3 個年，且租賃期
      滿時，經雙方同意下則可再續約承租，但若未續約承租時
      ，該契約則失效作廢。而原告於63年間繼承系爭土地後，
      未見被告有向原告或其他共有人提出續約要求承租之協議
      ；且陳阿嬰、張添壽及黃阿嬰等3 人所設定地上權之存續
      期間自39年2月1日起至42年1月31日止共3年，故系爭地上
      權自應於42年2月1日起即超過所定之存續期間，依法該地
      上權應已消滅，故爰依民法第821條、第767條規定，請求
      如主文所示。
三、被告答辯意旨：
（一）被告張坤祥、張坤城、張坤竹、張坤波、張秀碧、莫張秀
      蘭則以：系爭地上權所登記之種類為地上權，然其存續期
      限為不定期，故並無系爭地上權存續期間屆滿之情事。且
      42年2月1日以後張添壽亦有持續給付租金之外。而本件原
      告從無函知催告張添壽或張添壽之繼承人積欠地租或終止
      地上權之意思表示，更何況原告尚拒收最近5 年之租金，
      故原告請求塗銷權利人為張添壽之地上權，並無理由。並
      聲明：請求駁回原告之訴。
（二）被告簡光達雖未於最後言詞辯論期日到場，然據之前到庭
      所為之陳述，則辯稱：系爭土地現在仍有房子存在，伊從
      小就住在在附近，如果權利人為張添壽之系爭地上權早就
      期限屆滿，怎麼還會有房子存在，並聲明請求駁回原告之
      訴。
（三）被告陳清池、黃清萬、陳隆助、邱瑞乾、邱瑞鏗、邱瑞辰
      、顏邱阿邁、陳建邦、陳智慧、陳文慧、簡阿雲、邱宏仁
      、邱宏琳、邱于妃、楊秋蘭、楊檜、林明賢、陳明鎮、陳
      春榮、陳國清、邱麗惠雖未於最後言詞辯論期日到場，然
      據其之前到庭時表示同意原告之請求。
（四）被告財政部國有財產局台灣北區辦事處宜蘭分處雖未於最
      後言詞辯論期日到場，然據其之前到庭所為之陳述，則聲
      明請求駁回原告之訴。
（五）被告陳萩陵均未於言詞辯論期日到場，亦未提出任何書狀
      作何聲明或陳述。
四、得心證之理由：原告起訴主張其為系爭土地共有人之一，其
    所有權之應有部分為3分之1。而系爭土地上有系爭地上權設
    定登記等情，此有系爭土地登記第一類謄本、舊式土地登記
    簿等為憑，並為被告不爭執，堪信原告此部分主張可採。原
    告進而主張，系爭地上權之存續期間業已屆滿，自應予以塗
    銷等情，被告張坤祥、張坤城、張秀碧、張坤竹、張坤波、
    莫張秀蘭、簡光達、財政部國有財產局台灣北區辦事處宜蘭
    分處則否認之，並以前詞為辯，是經整理後，確認本件之爭
    點應為：（一）系爭地上權是否定有存續期間？而是否因期
    限屆滿而消滅？（二）原告請求如聲明所示有無理由？茲審
    理如下：
五、爭點一：系爭地上權是否定有存續期間？而是否因期限屆滿
    而消滅？
（一）按法律關係定有存續期間者，於期間屆滿時消滅，期滿後
      ，除法律有更新規定外，並不當然發生更新之效果，地上
      權並無如民法第451 條之規定，其期限屆滿後自不生當然
      變更為不定期限之效果，因而應解為定有存續期間之地上
      權於期限屆滿時，地上權當然消滅（最高法院70年度台上
      字第3678號判例可參）。
（二）經查，系爭土地於35年間係陳在濱所有，並於38年11月14
      日以38年字號阿里史字第001392號收件、39年2月1日設定
      登記、權利人為陳阿嬰、張添壽、黃阿嬰、設定權利範圍
      為土地一部354 坪之系爭地上權，此有上開系爭土地登記
      簿謄本及宜蘭縣羅東地政事務所100年1月18日羅地登（17
      ）字第1000000643號函所檢附之舊簿登記資料、異動索引
      與系爭地上權相關設定登記文件可佐（本院卷一第79頁至
      第159頁 ）。而上開函文所檢附系爭地上權38年11月14日
      之他項權利登記聲請書所載關於存續期間係記載「自民國
      三十八年十一月二日起至四十一年十一月一日止參個年」
      等情，而於地上權設定契約書之租用期間亦為相同記載，
      並均經系爭土地原所有權人陳在濱與地上權人陳阿嬰、張
      添壽、黃阿嬰等人簽名肯認。是原告主張系爭地上權係有
      約定存續期間，且存續期間迄41年11月1 日即已屆滿等情
      ，應屬事實。至於被告張坤祥、張坤城、張秀碧、張坤竹
      、張坤波、莫張秀蘭辯稱依系爭地上權舊簿登記資料載明
      系爭地上權之存續期間為不定期限云云。然系爭地上權之
      權利義務內容端視當事人間於訂定設定地上權契約之意思
      表示而定，而前述系爭地上權設定契約書、他項權利登記
      申請書既已載明系爭地上權有存續期間之約定，自無從單
      憑土地登記舊簿之記載而認系爭地上權係不定期限，是被
      告張坤祥、張坤城、張秀碧、張坤竹、張坤波、莫張秀蘭
      此部分所辯，並無理由。
（三）另被告張坤祥、張坤城、張秀碧、張坤竹、張坤波、莫張
      秀蘭復辯稱渠均陸續有依地上權設定契約書之內容給付租
      金等語。然按地上權之法律關係並無如民法第451 條之規
      定可當然因嗣後出租人不即表示反對之意思時，即變更為
      不定期之效果，因此當地上權於所定之期限屆滿後，地上
      權當然消滅。至於地上權人與所有權人間有何其他法律關
      係？得否基於租賃或其他法律關係繼續使用系爭土地？當
      非本件審理範圍。是縱使張添壽之繼承人有繼續繳納租金
      等情屬實，亦不影響系爭地上權已因存續期間屆滿而消滅
      之結果。是被告張坤祥、張坤城、張秀碧、張坤竹、張坤
      波、莫張秀蘭此部分所辯，亦難為對其有利之認定。
（四）綜上，系爭地上權因期限屆滿而消滅，原告以系爭土地之
      共有人之地位，就共有物之全部本於所有權而請求被告塗
      銷系爭地上權登記，即屬有據，應予准許。
六、本件事證已臻明確，兩造其餘攻擊、防禦方法及舉證，經核
    與判決無影響，爰不逐一論列。
七、訴訟費用負擔之依據：民事訴訟法第78條、第85條第1項。
中    華    民    國   100    年    8     月    9     日
                  臺灣宜蘭地方法院民事庭
                      法  官  蔡仁昭
正本係照原本作成。
如不服本判決，應於收受送達後20日內向本院提出上訴狀（應附
繕本）。
中    華    民    國   100    年    8     月    9     日
                      書記官  邱淑秋